ACORDAO-COMPLETO-2378595

ACÓRDÃO 2643/2019 ATA 42/2019 - PLENÁRIO

VISTOS, relatados e discutidos estes autos em que se aprecia recurso administrativo interposto por Fábio Moreira Fabrini contra decisão do Presidente do Tribunal de Contas da União que negou o fornecimento de informações detalhadas acerca dos períodos de férias de ministros e membros do Ministério Público junto ao TCU, requeridas por meio das Manifestações nos 315846 e 317077, protocoladas junto à Ouvidoria desta Corte,
ACORDAM os Ministros do Tribunal de Contas da União, reunidos em Sessão do Plenário, diante das razões expostas pelo Relator e com fundamento nos arts. 15 da Lei 12.527/2011, 28 da Resolução-TCU 249/2012, e 15, inciso IV, do Regimento Interno do TCU:
9.1. conhecer do recurso administrativo interposto por Fábio Moreira Fabrini e negar-lhe provimento;
9.2. dar ciência deste acórdão ao recorrente.

Recurso administrativo contra decisão do Presidente do TCU que negou parcialmente o fornecimento de informações acerca de férias não gozadas de Ministros e Procuradores do Ministério Público junto ao TCU.

Tribunal de Contas da União.

3. Interessado: Fábio Moreira Fabrini (XXX.326.966-XX).

13.1. Ministros presentes: Ana Arraes (na Presidência), Walton Alencar Rodrigues, Benjamin Zymler, Raimundo Carreiro, Bruno Dantas (Relator) e Vital do Rêgo.
13.2. Ministro-Substituto convocado: Augusto Sherman Cavalcanti.
13.3. Ministros-Substitutos presentes: Marcos Bemquerer Costa, André Luís de Carvalho e Weder de Oliveira.

BRUNO DANTAS

Por meio da Ouvidoria deste Tribunal (Manifestação nº 315846) , em 15/7/2019, Fábio Moreira Fabrini requereu o fornecimento de informações acerca de férias não gozadas de Ministros e Procuradores do Ministério Público junto ao TCU (MPTCU) , nos seguintes termos (TC Processo 027.687/2019-8, peça 1) :
“Venho requerer, com fundamento (...) , que seja franqueado ao relatório de férias não gozadas por cada ministro e cada procurador do MP de Contas, com a indicação do ano referente às férias não gozadas e do número de dias. Requeiro também que seja informado, por ano, o número de dias de férias gozadas por cada um dos ministros e dos procuradores e, se possível, os períodos dessas férias.”
2.	A demanda foi atendida mediante envio do quantitativo consolidado dos dias de férias usufruídos e não usufruídos por exercício, a contar de 2016 para os membros do MPTCU e a contar de 2017 para as demais autoridades (peças 2-4) . 
3.	Entretanto, com esteio nas alegações a seguir, o requerente apresentou expediente denominado “recurso”, pois entendeu que as informações fornecidas teriam sido insuficientes (peça 5) :
“Agradecendo imensamente a atenção da Ouvidoria e demais setores do TCU envolvidos no tratamento das informações por mim solicitadas, gostaria de apresentar recurso referente à demanda 315846. Este requerente pediu ao TCU acesso ao saldo de férias não gozadas por seus ministros e procuradores. Esse saldo refere-se a toda a carreira dessas autoridades na Corte. Em outras palavras, este requerente solicita quantos dias de férias cada um tem pendente. A Corte, no entanto, informou o saldo referente a alguns anos apenas, o que não expressa a realidade. Saldo é todo o acúmulo de dias de férias não gozado por cada autoridade.
A Corte também não informou, conforme solicitado, os períodos de férias gozados por cada autoridade nos anos indicados, ou seja: em 2018, o ministro Fulano tirou férias do dia tal ao dia tal; o ministro Beltrano tirou férias do dia tal ao dia tal etc.
Gostaria de requerer que o TCU respeite os prazos de resposta a recursos previstos na Lei de Acesso à Informação”.
4.	Diante do pleito, a Ouvidoria do TCU encaminhou os autos à Secretaria-Geral da Presidência (Segepres) , que, ao apreciar a matéria, concluiu que o expediente não configurava recurso, mas sim novo pedido de informações. Transcrevo a conclusão do despacho de peça 7:
“ (...) 
7. A administração, de posse do pleito constante da demanda 315846, apresentou regularmente as informações solicitadas (peças 2 e 3) , a partir do detalhamento então disponível, o que, deste modo, prontamente afasta a situação de negativa de acesso à informação que enseje o tratamento da peça como recurso, nos termos do art. 15 da Lei nº 12.527, de 18 de novembro de 2011 (Lei de Acesso a Informação – LAI) , c/c o art. 4º, caput da Portaria-TCU nº 169/2012.
8. Dado o detalhamento presente na demanda 317077, e afastada a hipótese recursal prevista na legislação e no normativo citados, a demanda deve ser recepcionada como novo Pedido de Acesso a Informação autônomo, a ser analisado pela unidade competente, nos termos da Resolução-TCU 249/2012 e da Portaria-TCU 76/2018, ao qual aplica-se o prazo de atendimento estabelecido no art. 11, § 1º da Lei nº 12.527, de 2011.
9. Contudo, considerando a existência de controvérsias acerca do grau de confidencialidade das informações solicitadas, entende-se necessária consulta prévia à Consultoria Jurídica deste Tribunal, razão pela qual se prorroga o prazo por mais 10 dias, nos termos do § 2º do art. 11 da LAI.”
5.	O requerente foi cientificado de que seu “recurso” seria tratado como novo pedido de informações (peça 8) e a Segepres, diante de dúvida acerca do grau de confidencialidade das informações solicitadas pelo requerente, submeteu os seguintes questionamentos à apreciação da Consultoria-Jurídica do TCU (Conjur) , nos termos do art 67, inciso VI, da Resolução-TCU 305/2018 (peça 14) :
“25.1. A informação relativa a férias gozadas de altas autoridades, com os referidos períodos, entendidos como data de início e data de término, poderia ser classificada como informação pessoal?
25.2. A informação relativa a férias gozadas e não gozadas de altas autoridades, com os referidos períodos, entendidos como data de início e data de término, poderia ser classificada como reservada, nos termos dos arts. 23, inciso VII, e 24, caput e §2º, da LAI?
25.3. Para fins de atendimento à solicitação em tela, e ressalvado contido no parágrafo 23 desta peça, pode-se concluir que o conceito de ‘saldo’ de férias não gozadas, tido como ‘o acúmulo de dias de férias não gozadas por cada autoridade em toda sua carreira no Tribunal’, somente pode ser aplicado aos dois últimos exercícios?”
6.	Transcrevo a análise de mérito do Parecer produzido pela Conjur em atendimento à solicitação da Segepres, mantidos os destaques do original (peça 15) :
“III. DO EXAME DA MATÉRIA
10.	 Inicialmente, far-se-á uma análise das disposições constitucionais relativas à publicidade e à intimidade/segurança da sociedade e do Estado. Posteriormente, discorrer-se-á acerca dos dispositivos da legislação infraconstitucional que disciplinou o tema, ou seja, da Lei de Acesso à Informação.
11.	 Na sequência, será analisado o conteúdo jurídico-constitucional dos princípios da intimidade, da vida privada, da honra e da imagem e, por fim, far-se-á o exame do caso concreto, com a formulação das respostas aos questionamentos da Segepres.
III. 1 – Análise dos bens constitucionais em conflito: publicidade e intimidade/segurança da sociedade e do Estado
12.	 A garantia do exercício pleno da cidadania – elemento essencial da democracia e do Estado de Direito – apresenta como pressuposto inafastável a possibilidade de amplo acesso, por todos, às informações de seu interesse particular ou de interesse coletivo ou geral contidas em documentos que se encontram na posse dos órgãos públicos. Destarte, ao se tratar do exercício da função pública, a regra é a transparência e a publicidade dos atos praticados tanto na esfera judicial quanto na administrativa, sendo o sigilo a exceção.
13.	 Nesse contexto, a Constituição Federal de 1988 consagrou, em dispositivos específicos, inseridos no Capítulo que trata ‘DOS DIREITOS E DEVERES INDIVIDUAIS E COLETIVOS’, o direito de acesso à informação como vetor principiológico a materializar o princípio republicano, a soberania popular e o princípio democrático:
‘Art. 5º Todos são iguais perante a lei, sem distinção de qualquer natureza, garantindo-se aos brasileiros e aos estrangeiros residentes no País a inviolabilidade do direito à vida, à liberdade, à igualdade, à segurança e à propriedade, nos termos seguintes:
 (...) 
XIV - é assegurado a todos o acesso à informação e resguardado o sigilo da fonte, quando necessário ao exercício profissional;
 (...) 
XXXIII - todos têm direito a receber dos órgãos públicos informações de seu interesse particular, ou de interesse coletivo ou geral, que serão prestadas no prazo da lei, sob pena de responsabilidade, ressalvadas aquelas cujo sigilo seja imprescindível à segurança da sociedade e do Estado;
LX - a lei só poderá restringir a publicidade dos atos processuais quando a defesa da intimidade ou o interesse social o exigirem;’
14.	 Adicionalmente, o art. 37, caput, estabelece a publicidade como princípio incidente especificamente sobre a atuação da Administração Pública, e dispõe, em seu § 3º, que a lei disciplinará as formas de participação do usuário na administração pública direta e indireta, regulando, entre outros, o acesso dos usuários a registros administrativos e a informações sobre atos de governo, observado o direito de todos às informações de interesse coletivo ou geral, bem como a proteção à intimidade, à vida privada, à honra e à imagem das pessoas. Vejamos:
‘Art. 37. A administração pública direta e indireta de qualquer dos Poderes da União, dos Estados, do Distrito Federal e dos Municípios obedecerá aos princípios de legalidade, impessoalidade, moralidade, publicidade e eficiência e, também, ao seguinte:
 (...) 
§ 3º A lei disciplinará as formas de participação do usuário na administração pública direta e indireta, regulando especialmente: (Redação dada pela Emenda Constitucional nº 19, de 1998) 
 (...) 
II - o acesso dos usuários a registros administrativos e a informações sobre atos de governo, observado o disposto no art. 5º, X e XXXIII;  (Incluído pela Emenda Constitucional nº 19, de 1998) ’
15.	 Assim, o princípio da publicidade pode ser considerado, inicialmente, como apreensível em duas vertentes: (1) na perspectiva do direito à informação (e de acesso à informação) , como garantia de participação e controle social dos cidadãos (a partir das disposições relacionadas no art. 5º da CF/88) , bem como (2) na perspectiva da atuação da Administração Pública em sentido amplo (a partir dos princípios determinados no art. 37, caput, e artigos seguintes da CF/88) .
16.	 Nesse sentido, a Constituição Federal abriu novas perspectivas para exercício ampliado do controle social da atuação do Estado, com destacada contribuição da imprensa livre, de organizações não-governamentais e da atuação individualizada de cada cidadão.
17.	 A despeito desse avanço positivo, não se olvida que o tratamento dos dados e informações públicos e sua divulgação devem ter como meta a transmissão de informação de interesse público ao cidadão (individual ou coletivamente) , desde que inexista vedação constitucional ou legal. Assim, veda-se a divulgação de informação inútil e sem relevância, que deturpe informações e dados públicos em favor de uma devassa, de uma curiosidade ou de uma exposição ilícitas de dados pessoais, para mero deleite de quem a acessa.
18.	 Em outros termos, o artigo 5º, XXXIII, da Constituição, condiciona a divulgação de informações de interesse público individual, coletivo ou geral à segurança da sociedade e do Estado.
19.	 Ocorre que a Carta Magna também estabeleceu, como direito individual de máxima envergadura, a inviolabilidade da intimidade, da vida privada, da honra e da imagem das pessoas. Elevou, dessa maneira, esses valores humanos à condição de direito fundamental individual:
‘Art. 5º, X - são invioláveis a intimidade, a vida privada, a honra e a imagem das pessoas, assegurado o direito a indenização pelo dano material ou moral decorrente de sua violação;’
20.	 Verifica-se, portanto, que, embora o Constituinte tenha assegurado o direito de receber dos órgãos públicos informações de interesse geral, ressalvou aquelas cujo sigilo fosse imprescindível à segurança da sociedade e do Estado ou à proteção da vida privada, da imagem e da honra individuais, salvaguardando, assim, os direitos atinentes a ‘intimidade, a vida privada, a honra e a imagem das pessoas’.
21.	 Nessa seara, entende-se como privacidade ‘o conjunto de informações acerca do indivíduo que ele pode decidir manter sob seu exclusivo controle, ou comunicar, decidindo a quem, quando, onde e em que condições, sem a isso poder ser legalmente sujeito’. A esfera de inviolabilidade, assim, é ampla, ‘abrange o modo de vida doméstico, nas relações familiares e afetivas em geral, fatos, as origens e planos futuros do indivíduo’. Consiste ainda na faculdade que tem cada indivíduo de obstar a intromissão de estranhos na sua vida privada e familiar, assim como de impedir-lhes o acesso a informações sobre a privacidade de cada um, e também impedir que sejam divulgadas informações sobre esta área da manifestação existencial do ser humano’  (BASTOS, Celso Ribeiro. Curso de Direito Constitucional, 18ª ed., São Paulo: Saraiva, 1997, p. 195) .
22.	 Sobre o tema, cabe destacar lição do Ministro do STF Celso de Mello que, ao relatar o Mandado de Segurança 23.851/DF consignou que:
‘Como se sabe, o direito à intimidade - que representa importante manifestação dos direitos de personalidade - qualifica-se como expressiva prerrogativa de ordem jurídica que consiste em reconhecer, em favor da pessoa, a existência de um espaço indevassável destinado a protegê-la contra indevidas interferências de terceiros na esfera de sua vida privada.
Daí a correta advertência feita por CARLOS ALBERTO DE FRANCO, para quem ‘Um dos grandes desafios da sociedade moderna é a preservação do direito à intimidade. Nenhum homem pode ser considerado verdadeiramente livre, se não dispuser de garantia de inviolabilidade da esfera de privacidade que o cerca.’ [MS 23851, Relator:  Min. CELSO DE MELLO, Tribunal Pleno, julgado em 26/09/2001, DJ 21-06-2002 PP-00098 EMENT VOL-02074-02 PP-00308]
23.	 Assim, como limitação à publicidade dos atos públicos, encontra-se a inviolabilidade da privacidade, da imagem e da honra dos indivíduos, bem como a segurança da sociedade e do Estado.
24.	 De fato,  a forma como a concretização do princípio da publicidade, do direito de informação e do dever de transparência será satisfeita constitui tarefa dos órgãos estatais, nos diferentes níveis federativos, que dispõem de liberdade de conformação, dentro dos limites constitucionais, sobretudo aqueles que se vinculem à divulgação de dados pessoais do cidadão em geral e de informações e dados públicos que podem estar justapostos a dados pessoais ou individualmente identificados que, a depender da forma de organização e divulgação, podem atingir a sua esfera da vida privada, da intimidade, da honra, da imagem e da segurança pessoal.
25.	 Uma vez fixados esses três pilares constitucionais – direito de acesso a informação, resguardo das informações imprescindíveis à segurança da sociedade e garantia dos direitos afeitos à intimidade, a vida privada, a honra e a imagem das pessoas – toda a produção normativa, bem como a interpretação do arcabouço jurídico-legal, deverá tomar tais vetores como paradigmas, preservando-se a força normativa da Constituição.
III. 2 – Das disposições pertinentes da Lei de Acesso à Informação
26.	 Nesse contexto, as diretrizes emanadas pela CF/88 deram origem, na seara legislativa, à Lei 12.527, de 18 de novembro de 2011 (Lei de Acesso à Informação) . Cabe destacar, ainda, o Decreto 7.724, de 16 de maio de 2012, que regulamentou o texto legal no âmbito do Poder Executivo Federal.
27.	 O diploma estabeleceu os procedimentos necessários para assegurar o direito fundamental à informação e fixou algumas diretrizes para nortear o agir administrativo, dentre as quais se destaca a ‘observância da publicidade como preceito geral e do sigilo como exceção’.
28.	 Ocorre que, como consequência óbvia da incorporação dos citados vetores constitucionais, as exceções legais ao princípio da publicidade relacionam-se sobretudo às hipóteses de ameaça à segurança nacional ou à necessidade de cautela no tratamento de dados pessoais, mister indissociável da efetiva preservação da intimidade, da honra e da vida privada do jurisdicionado. 
29.	Para melhor compreensão da matéria, convém observar o que estipulam os arts. 4º e 6º da Lei 12.527/2011:
‘Art. 4º Para os efeitos desta Lei, considera-se: 
 (...) 
III - informação sigilosa: aquela submetida temporariamente à restrição de acesso público em razão de sua imprescindibilidade para a segurança da sociedade e do Estado;
IV - informação pessoal: aquela relacionada à pessoa natural identificada ou identificável; (grifou-se) 
 (...) 
Art. 6º Cabe aos órgãos e entidades do poder público, observadas as normas e procedimentos específicos aplicáveis, assegurar a:
 (...) 
III - proteção da informação sigilosa e da informação pessoal, observada a sua disponibilidade, autenticidade, integridade e eventual restrição de acesso.’
30.	No que concerne às informações imprescindíveis à segurança da sociedade e do Estado, os arts. 23 a 25 da LAI preveem as hipóteses de sua incidência, as possibilidades de classificação e os prazos máximos de restrição de acesso à informação.
31.	Especialmente no tocante ao trato das informações pessoais, a LAI, em seu art. 31, previu o seguinte:
‘Art. 31. O tratamento das informações pessoais deve ser feito de forma transparente e com respeito à intimidade, vida privada, honra e imagem das pessoas, bem como às liberdades e garantias individuais.
§ 1º As informações pessoais, a que se refere este artigo, relativas à intimidade, vida privada, honra e imagem:
I - terão seu acesso restrito, independentemente de classificação de sigilo e pelo prazo máximo de 100 (cem) anos a contar da sua data de produção, a agentes públicos legalmente autorizados e à pessoa a que elas se referirem; e
II - poderão ter autorizada sua divulgação ou acesso por terceiros diante de previsão legal ou consentimento expresso da pessoa a que elas se referirem.
§ 2º Aquele que obtiver acesso às informações de que trata este artigo será responsabilizado por seu uso indevido.
§ 3º O consentimento referido no inciso II do § 1º não será exigido quando as informações forem necessárias:
I - à prevenção e diagnóstico médico, quando a pessoa estiver física ou legalmente incapaz, e para utilização única e exclusivamente para o tratamento médico;
II - à realização de estatísticas e pesquisas científicas de evidente interesse público ou geral, previstos em lei, sendo vedada a identificação da pessoa a que as informações se referirem;
III - ao cumprimento de ordem judicial;
IV - à defesa de direitos humanos; ou
V - à proteção do interesse público e geral preponderante.
§ 4º A restrição de acesso à informação relativa à vida privada, honra e imagem de pessoa não poderá ser invocada com o intuito de prejudicar processo de apuração de irregularidades em que o titular das informações estiver envolvido, bem como em ações voltadas para a recuperação de fatos históricos de maior relevância.
§ 5º Regulamento disporá sobre os procedimentos para tratamento de informação pessoal.’
32.	 Como se observa, a Lei 12.527/2011 estabelece que os órgãos e as entidades do poder público devem assegurar a proteção da informação pessoal, a qual pode sofrer restrição de acesso (art. 6º, III) . Ou melhor, as informações pessoais relativas à intimidade, vida privada, honra e imagem, em regra, têm acesso restrito a agentes públicos legalmente autorizados e à pessoa a que elas se referirem (art. 31, §1º, I) .
33.	 O acesso por terceiros a tal espécie de informação apenas pode ser autorizado diante de previsão legal ou consentimento expresso da pessoa que ela se referir (art. 31, §1º, II) .  Referido consentimento deixa de ser exigido nas hipóteses descritas na própria lei (art. 31, §3º) , dentre as quais se inclui a proteção do interesse público e geral preponderante.
34.	 Saliente-se, ademais, que a própria Lei 12.527/2011, em seu art. 32, IV, considera ilícita e sujeita à responsabilização a conduta do agente público que ‘divulgar ou permitir a divulgação ou acessar ou permitir acesso indevido à informação sigilosa ou informação pessoal’.
35.	 No mesmo sentido, o Código Civil também realçou a inviolabilidade da vida privada:
‘Art. 21. A vida privada da pessoa natural é inviolável, e o juiz, a requerimento do interessado, adotará as providências necessárias para impedir ou fazer cessar ato contrário a esta norma.’
36.	 Pelo exposto, conclui-se que é defeso à administração disponibilizar a terceiros informações pessoais relativas à intimidade, vida privada, honra e imagem, salvo mediante previsão legal ou autorização expressa da pessoa a qual se referirem. Convém destacar que (i) a referida autorização não será exigida nas hipóteses descritas no § 3º do art. 31 da Lei 12.527/2011, e (ii) a divulgação ou permissão de acesso indevido a tal espécie de informação pode sujeitar o agente público a responsabilização (art. 32) .
II. 3 – Análise do conteúdo jurídico-constitucional da intimidade, da vida privada, da honra e da imagem
37.	 Assim, cumpre investigar o real significado dos conceitos constitucionais de intimidade, vida privada, honra e imagem, a fim de definir quais informações poderão ou não ser disponibilizadas ao público em geral.
38.	 De plano, poder-se-ia definir dados pessoais, lato sensu, como aqueles concernentes a uma pessoa física ou moral, identificada ou identificável, capaz de revelar informação sobre sua personalidade, suas relações afetivas, sua origem étnica ou racial, ou que se refiram às características físicas, morais ou emocionais, à sua vida afetiva e familiar, domicílio físico e eletrônico, número nacional de identificação de pessoas, número telefônico, patrimônio, ideologia e opiniões políticas, crenças ou convicções religiosas ou filosóficas, estados de saúde físicos ou mentais, preferências sexuais ou outras análogas que afetem sua intimidade ou sua autodeterminação informativa.
39.	 Contudo, a resposta mais técnica a tal questionamento surge, efetivamente, de uma análise contextual e sistêmica da produção legislativa especial, buscando identificar como cada órgão ou entidade da Administração Pública disciplinou o tema e adequou os ditames legais e constitucionais às suas respectivas necessidades e atividades típicas.
40.	 Nesse contexto, podemos citar alguns normativos que enfrentam o tema de forma mais minuciosa e literal, com destaque, por se referirem justamente à forma como os Tribunais tratam o sigilo dos dados pessoais, para os regulamentos das Cortes Superiores que disciplinaram a matéria, notadamente o STF e o STJ.
41.	 A Resolução 528 do Supremo Tribunal Federal, que regulamenta a aplicação, no âmbito do STF, da Lei 12.527/11, assim dispõe:
‘Art. 12. São insuscetíveis de atendimento os pedidos: 
I – insuficientemente claros ou sem delimitação temporal; 
II – que demandem serviços adicionais de análise, interpretação ou consolidação de dados e informações, ou serviço de produção ou tratamento de dados que não seja da competência do Tribunal; 
III – que contemplem períodos cuja informação haja sido descartada, observada a Tabela de Temporalidade do Supremo Tribunal Federal; 
IV – referentes a informações protegidas, tais como sigilo fiscal, bancário, telefônico, de dados, de operações, de correspondência, fichas financeiras, laudos médicos, prontuários e demais informações referentes a histórico médico, terapias, exames, cirurgias e quaisquer outras formas de tratamento, avaliação de desempenho e de estágio probatório de servidor, bem como auditorias e procedimentos disciplinares em andamento; 
V – atinentes a informações classificadas como ultrassecretas, secretas ou reservadas, na forma desta Resolução; 
VI – relativos a processos que tramitam em segredo de justiça, só acessíveis às partes e seus advogados;
VII – referentes às informações pessoais, assim consideradas as que dizem respeito à intimidade, vida privada, honra e imagem das pessoas, bem como às liberdades e garantias individuais, nos termos dos artigos 6º e 31 da Lei nº 12.527, de 2011;
VIII – relativos a informações que possam colocar em risco a segurança do Supremo Tribunal Federal ou dos Ministros e seus familiares. 
§ 1º Quando não for autorizado o acesso integral à informação por ser parcialmente sigilosa, é assegurado o acesso à parte não sigilosa por meio de certidão, extrato ou cópia com ocultação da parte sob sigilo. 
§ 2º Quando a informação solicitada exigir trabalhos adicionais de análise, interpretação ou consolidação de dados e informações, ou serviço de produção ou tratamento de dados que demandem força de trabalho capaz de comprometer as atividades desenvolvidas pela unidade responsável pela informação, esta indicará à Central do Cidadão o local onde se encontram as informações a partir das quais o requerente poderá realizar, em data e horário agendados, a interpretação, consolidação ou tratamento de dados. 
§ 3º Para os fins do inciso VII deste artigo, consideram-se informações pessoais, entre outras, o endereço, os telefones residencial e celular, o número de inscrição no Cadastro de Pessoas Físicas (CPF) , o número da carteira de identidade (RG) , da carteira funcional e do passaporte de magistrados e servidores.’
42.	 Por outro lado, a Resolução-STJ 7, de 18 de junho de 2014, que regulamenta a aplicação da LAI no âmbito daquele Tribunal, é clara em conceituar a vedação à divulgação irrestrita de informações pessoais: 
‘Art. 2º Para os efeitos desta resolução, consideram-se:
 (...) 
IV – informação pessoal: aquela que diz respeito à intimidade, à vida privada, à honra e à imagem das pessoas, bem como às liberdades e garantias individuais, tais como endereço, telefones residencial e celular, número de inscrição no cadastro de pessoas físicas (CPF) , número da carteira de identidade (RG) , carteira funcional e passaporte de magistrados e servidores;
 (...) 
Art. 23. Os documentos e informações pessoais terão seu acesso restrito, independentemente da classificação de sigilo, pelo prazo máximo de 100 anos, a contar da data de sua produção, a agentes públicos legalmente autorizados e à pessoa a quem eles se referirem;
§ 1º A divulgação e o acesso das informações pessoais de que trata o caput poderão ser autorizados a terceiros diante de previsão legal ou consentimento expresso da pessoa a quem elas se referirem, por meio de procuração.
§ 2º O acesso às informações pessoais por terceiros será condicionado à assinatura do termo de compromisso anexo a esta resolução.
§ 3º Aquele que obtiver acesso às informações de que trata este artigo será responsabilizado por eventual uso indevido.
§ 4º O consentimento referido no § 1º deste artigo não será exigido quando as informações forem necessárias para:
I – a prevenção e diagnóstico médico, quando a pessoa estiver física ou legalmente incapaz, e para utilização única e exclusivamente para o tratamento médico;
II – a realização de estatísticas e pesquisas científicas de evidente interesse público, previstas em lei, sendo vedada a identificação da pessoa a quem as informações se referirem;
III – o cumprimento de ordem judicial;
IV – a defesa de direitos humanos;
V – a proteção do interesse público.
§ 5º A restrição de acesso aos documentos e informações relativos à vida privada, honra e imagem de pessoa não poderá ser invocada com o intuito de prejudicar processo de apuração de irregularidades em que o titular das informações estiver envolvido ou ações voltadas para a recuperação de fatos históricos de maior relevância.
§ 6º As informações e documentos identificados como pessoais somente poderão ser fornecidos pessoalmente, com a identificação do requerente.’
43.	Verifica-se, portanto, que as Cortes uniformizadoras ostentam entendimento uníssono quanto ao caráter pessoal sensível e, por isso mesmo, sigiloso, de diversas informações, tais como o CPF e o endereço de magistrados e servidores, e obstaculizam sua divulgação, seja a partir do exercício de transparência passiva, seja, com muito mais razão, pelo viés da transparência ativa.
44.	Reforça essa tese o fato de que a natureza de tais dados já foi apreciada pelo Supremo Tribunal Federal no pedido de Suspensão de Segurança 3.902/SP.
45.	Com efeito, ao analisar a constitucionalidade da divulgação de remuneração bruta, cargos e funções titularizados por servidores e órgãos de sua formal lotação, concluiu o STF que não cabe falar de intimidade ou de vida privada especificamente em relação a estes dados, posto ‘que dizem respeito a agentes públicos enquanto agentes públicos mesmo; ou, na linguagem da própria Constituição, agentes estatais agindo ´nessa qualidade´ (§ 6º do art. 37) ’. 
46.	Por outro lado, restou consignada, na mesma decisão, a proibição de se revelar o endereço residencial, o CPF e o RG de cada servidor, uma vez que tais informações, em princípio, estariam inseridas na seara da vida privada dos indivíduos. Eis a ementa do julgado:
‘Ementa: SUSPENSÃO DE SEGURANÇA. ACÓRDÃOS QUE IMPEDIAM A DIVULGAÇÃO, EM SÍTIO ELETRÔNICO OFICIAL, DE INFORMAÇÕES FUNCIONAIS DE SERVIDORES PÚBLICOS, INCLUSIVE A RESPECTIVA REMUNERAÇÃO. DEFERIMENTO DA MEDIDA DE SUSPENSÃO PELO PRESIDENTE DO STF. AGRAVO REGIMENTAL. CONFLITO APARENTE DE NORMAS CONSTITUCIONAIS. DIREITO À INFORMAÇÃO DE ATOS ESTATAIS, NELES EMBUTIDA A FOLHA DE PAGAMENTO DE ÓRGÃOS E ENTIDADES PÚBLICAS. PRINCÍPIO DA PUBLICIDADE ADMINISTRATIVA. NÃO RECONHECIMENTO DE VIOLAÇÃO À PRIVACIDADE, INTIMIDADE E SEGURANÇA DE SERVIDOR PÚBLICO. AGRAVOS DESPROVIDOS.
1. Caso em que a situação específica dos servidores públicos é regida pela 1ª parte do inciso XXXIII do art. 5º da Constituição. Sua remuneração bruta, cargos e funções por eles titularizados, órgãos de sua formal lotação, tudo é constitutivo de informação de interesse coletivo ou geral. Expondo-se, portanto, a divulgação oficial. Sem que a intimidade deles, vida privada e segurança pessoal e familiar se encaixem nas exceções de que trata a parte derradeira do mesmo dispositivo constitucional (inciso XXXIII do art. 5º) , pois o fato é que não estão em jogo nem a segurança do Estado nem do conjunto da sociedade.
2. Não cabe, no caso, falar de intimidade ou de vida privada, pois os dados objeto da divulgação em causa dizem respeito a agentes públicos enquanto agentes públicos mesmos; ou, na linguagem da própria Constituição, agentes estatais agindo ‘nessa qualidade’ (§ 6º do art. 37) . E quanto à segurança física ou corporal dos servidores, seja pessoal, seja familiarmente, claro que ela resultará um tanto ou quanto fragilizada com a divulgação nominalizada dos dados em debate, mas é um tipo de risco pessoal e familiar que se atenua com a proibição de se revelar o endereço residencial, o CPF e a CI de cada servidor. No mais, é o preço que se paga pela opção por uma carreira pública no seio de um Estado republicano.
3. A prevalência do princípio da publicidade administrativa outra coisa não é senão um dos mais altaneiros modos de concretizar a República enquanto forma de governo. Se, por um lado, há um necessário modo republicano de administrar o Estado brasileiro, de outra parte é a cidadania mesma que tem o direito de ver o seu Estado republicanamente administrado. O ‘como’ se administra a coisa pública a preponderar sobre o ‘quem’ administra – falaria Norberto Bobbio -, e o fato é que esse modo público de gerir a máquina estatal é elemento conceitual da nossa República. O olho e a pálpebra da nossa fisionomia constitucional republicana.
4. A negativa de prevalência do princípio da publicidade administrativa implicaria, no caso, inadmissível situação de grave lesão à ordem pública.
5. Agravos Regimentais desprovidos.’
[STF – SS 3902 AgR-segundo, Pleno, Relator Min. AYRES BRITTO, Tribunal, julgado em 09/06/2011, DJe-189 – 03-10-2011, p. 55].
47.	 Note-se que tal entendimento já se encontrava sedimentado naquela Suprema Corte em período anterior à edição da Lei 12.527/2011, razão pela qual, diante da ausência de referencial normativo específico acerca das informações pessoais, e tendo em vista o caráter ampliativo da lei em relação ao direito à informação e ao princípio constitucional da publicidade, inexiste, por ora, razão para a utilização de critério distinto para determinação do alcance do termo ‘informação pessoal’ empregado no novo diploma legal. O entendimento, ademais, foi ratificado pelo próprio Supremo Tribunal Federal em ocasiões posteriores, ainda que de forma monocrática (MS 31659/DF, Rel. Min. Marco Aurélio) , bem como em Sessão Administrativa daquela Corte realizada em 22 de maio de 2012.
48.	 Com efeito, ‘é certo que a garantia constitucional da intimidade não tem caráter absoluto. Na realidade, como já decidiu esta Suprema Corte, ‘Não há, no sistema constitucional brasileiro, direitos e garantias que se revistam de caráter absoluto, mesmo porque razões de relevante interesse público ou exigências derivadas do princípio de convivência das liberdades legitimam, ainda que excepcionalmente, a adoção, por parte dos órgãos estatais, de medidas restritivas das prerrogativas individuais ou coletivas, desde que respeitados os termos estabelecidos pela própria Constituição’ (RTJ 173/807, Rel. Min. CELSO DE MELLO) . Isso não significa, contudo, que o estatuto constitucional das liberdades públicas - nele compreendida garantia fundamental da intimidade - possa ser arbitrariamente desrespeitado por qualquer órgão público’ [MS 23851, Relator (a) :  Min. CELSO DE MELLO, Tribunal Pleno, julgado em 26/09/2001, DJ 21-06-2002 PP-00098 EMENT VOL-02074-02 PP-00308]
49.	 Dessa análise do conteúdo jurídico do princípio da intimidade, verifica-se que não se trata de vetor absoluto. Porém, também não se reveste de caráter absoluto o princípio da publicidade, pois, em alguns casos, tanto o STF quanto o STJ fizeram a devida ponderação e vedaram a divulgação de informações pessoais, tais como CPF, RG, endereços e outros dados de magistrados e servidores.
III. 3 – Da ponderação dos valores em conflito
50.	 Feita essa digressão, para atendimento da consulta formulada pela Segepres, cumpre investigar, inicialmente, se as informações citadas constituem, ou não, informações pessoais relativas à intimidade, vida privada, honra e imagem das autoridades do TCU ou, caso a resposta seja negativa, se essa divulgação implica risco à segurança da sociedade ou do Estado.
51.	 As informações cuja divulgação é controvertida consistem em quantitativo de férias gozadas e não gozadas das autoridades do TCU, com os referidos períodos (datas de início e término) . Também se indaga acerca do conceito de saldo de férias não gozadas e se a divulgação desse acúmulo poderia se restringir aos dois últimos exercícios.
52.	 Da análise de casos precedentes, nos tópicos anteriores, verifica-se que, em cada um deles, se fez a devida ponderação para analisar o conflito entre os princípios da publicidade e os da intimidade/segurança da sociedade e do Estado.
53.	 Um exemplo é a divulgação dos nomes e valores da remuneração de agentes públicos. Decidiu o Plenário do STF, no âmbito do Recurso Extraordinário com Agravo 652.777, que é legítima a divulgação, inclusive em sítio eletrônico dos valores percebidos pelos servidores públicos. Porém, não se olvida que a divulgação, no sítio eletrônico do STF, não espelha o contracheque do servidor, pois contempla a remuneração bruta do servidor e diversos descontos, porém, há uma rubrica global – ‘Desc. Diversos’ – nessa rubrica estão contemplados valores agregados a título de descontos de pensão alimentícia, empréstimos consignados e outros.
54.	 Em verdade, há uma finalidade para a divulgação dos dados remuneratórios: a publicidade tem como objetivo viabilizar o controle social. Dessa forma, é importante para o controle saber quanto percebe um agente público. Contudo, não há interesse do controle social em saber quanto determinado servidor tem descontado em seu contracheque a título de pensão alimentícia.
55.	 Essa ponderação de valores, em verdade, busca viabilizar o controle social com o mínimo prejuízo à intimidade do agente público. Em outras palavras, por um lado, divulga-se a remuneração dos agentes estatais, priorizando a publicidade em detrimento da intimidade; por outro lado, a divulgação de detalhes pessoais de desconto contidos no contracheque não é permitida, priorizando-se neste ponto, assim, a intimidade ao invés da publicidade.
56.	 Em outro exemplo, citado pela Segepres em seu despacho, decidiu o TCU (TC-Processo 000.170/2013-5) divulgar a jornada de trabalho de servidor, sem, contudo, fornecer seu registro de ponto. Viabilizou-se, no caso concreto, o controle social sem se aniquilar a intimidade do servidor.
57.	 Outro caso pode ser extraído de parecer desta Conjur no processo TC-Processo 046.777/2012-1 que vedou o acesso ao endereço do servidor que percebe auxílio-moradia. Se é certo que interessa ao controle social o conhecimento de quais servidores percebem auxílio-moradia e os respectivos valores, também é certo que viola o princípio da intimidade fornecer o endereço residencial do agente público custeado com o referido auxílio. O primeiro conjunto de informações é suficiente para o controle social; logo, essa deve ser a extensão a ser dada ao princípio da publicidade no caso concreto.
58.	 Dessa forma, a ponderação entre os princípios da publicidade e da intimidade deve ser feita caso a caso, sempre com a maximização do controle social e com o menor prejuízo possível à restrição da ofensa à intimidade do agente público.
59.	 Nesse diapasão, no caso sob exame, o controle social é viabilizado com o fornecimento do número de dias gozados e não gozados das férias das autoridades. Esses dados permitem à sociedade acompanhar os efeitos financeiros obtidos com o usufruto das férias, eventuais saldos que podem dar azo a postulações indenizatórias, entre outras pretensões. Em relação a esses dados, verifica-se que a publicidade deve preponderar em relação à intimidade e o exercício do controle social justifica a divulgação desses dados.
60.	 Entretanto, a divulgação dos dias exatos de início e término dos afastamentos, salvo melhor juízo, não se encontra nesse mesmo plano de interesse público. Essas informações não viabilizam a detecção de quaisquer efeitos financeiros, por exemplo. Pelo contrário, ocorreria apenas a devassa da vida privada da autoridade sem benefício aparente ao controle social. Dessa forma, essas informações constituem parte da esfera da intimidade da autoridade pública e sua violação não gera incremento do controle social.
61.	 Assim, feita a devida ponderação dos valores em conflito, soluciona-se a primeira questão formulada pela Segepres com a caracterização jurídica do quantitativo dos dias gozados e não gozados por exercício como informação pública e com a configuração, como informação pessoal, a divulgação do dia exato de final e término dos afastamentos. Prestigia-se o princípio da publicidade sem se aniquilar o princípio da intimidade.
62.	 Por serem as datas de início e de final dos afastamentos informação pessoal, encontra-se prejudicada a questão (b) .
III. 4 – Da interpretação do conceito do saldo de férias 
63.	 Por fim, quanto à última questão formulada pela Segepres, relativa à limitação do conceito de saldo de férias aos dois últimos exercícios, cabe consignar que tanto a Lei Orgânica da Magistratura Nacional – LOMAN, quanto a lei que rege o Ministério Público da União preveem limites ao acúmulo de férias, nos seguintes termos; 
	Lei Complementar 35/1979: 
‘Art. 67 - Se a necessidade do serviço judiciário lhes exigir a contínua presença nos Tribunais, gozarão de trinta dias consecutivos de férias individuais, por semestre: (...) § 1º - As férias individuais não podem fracionar-se em períodos inferiores a trinta dias, e somente podem acumular-se por imperiosa necessidade do serviço e pelo máximo de dois meses. (...) ’
Lei Complementar 75/1993: 
‘Art. 220. Os membros do Ministério Público terão direito a férias de sessenta dias por ano, contínuos ou divididos em dois períodos iguais, salvo acúmulo por necessidade de serviço e pelo máximo de dois anos. (...) ’
64.	 Dessa forma, o saldo de férias não gozadas deve ser entendido com a aplicação dos citados limites legais, ou seja, responde-se afirmativamente à questão (c) .
IV. CONCLUSÃO E PROPOSTA DE ENCAMINHAMENTO 
Pelo exposto, feitas as considerações acima, encaminhem-se os autos à Segepres.’
7.	De retorno à Segepres, os foram encaminhados à Presidência com a seguinte proposta (peça 9) :
“5. Ante o Parecer da Consultoria Jurídica, e com fundamento no art. 17, inciso III e § 1º, da Resolução-TCU nº 249, de 2 de maio de 2012, encaminho os autos à consideração da Presidência do TCU, com proposta de:
a) considerar como pessoal a informação relativa às datas exatas de início e de término dos afastamentos por motivo de férias das autoridades do TCU;
b) indeferir o acesso à informação relativa às datas exatas de início e de término dos afastamentos por motivo de férias das autoridades do TCU;
c) tendo em vista que a informação relativa ao ‘saldo’ de férias, equivalente ao ‘acúmulo de dias de férias não gozadas por cada autoridade’ referente aos dois últimos exercícios, em consonância com o disposto na Lei Complementar nº 35, de 14 de março de 1979, e na Lei Complementar nº 75, de 20 de maio de 1993, já foi apresentada ao requerente por ocasião do atendimento à Manifestação 315846, considerar a Manifestação 317077 parcialmente atendida, nos limites legais, em razão do indeferimento constante do item anterior; e
d) restituir os autos à Segepres, para encaminhamento das providências necessárias ao atendimento da decisão que vier a ser proferida.”
8.	O Presidente do TCU, em despacho de 19/9/2019, acolheu a proposta, nos seguintes termos (peça 10) :
“Considerando que a Consultoria Jurídica, em parecer devidamente fundamentado, opinou pela natureza pessoal da informação relativa às datas exatas de início e de término dos afastamentos por motivo de férias das autoridades do TCU;
	Considerando que a LAI não autoriza o fornecimento dos dados classificados como pessoais;
Considerando que as demais informações solicitadas já foram prestadas;
Manifesto-me integralmente de acordo com o parecer emitido pela Segepres à peça 11 e restituo-lhe os autos para a adoção das providências a seu cargo.”
9.	A decisão foi comunicada ao requerente em 19/9/2019 (peça 11) que, irresignado, interpôs recurso administrativo mediante a Manifestação da Ouvidoria nº 318545 (peça 1) .
10.	Diante do fato de a decisão ter sido proferida pelo Presidente do TCU, a Segepres remeteu os autos à Secretaria das Sessões para sorteio de relator (peça 17) . 
11.	Uma vez contemplado para relatar o presente recurso administrativo, determinei mediante despacho manifestação da Conjur quanto à admissibilidade e o mérito do recurso, nos termos do art. 3º, §1º da Portaria-TCU 169/2012 (peça 18) .
12.	Na esteira de seu entendimento inicial, assim se pronunciou a Conjur, no essencial ao deslinde dos autos (peça 19) :
	“EXAME DA MATÉRIA
III.1. DA ADMISSIBILIDADE DA PEÇA RECURSAL
15.	O recorrente insurge-se contra despacho do Presidente do TCU que lhe é desfavorável. 
16.	Conforme demonstrado no tópico antecedente, a deliberação contestada analisou o pleito do ora recorrente à luz da Lei de Acesso à Informação (Lei 12.527/2011) . Logo, a disciplina da peça recursal deve ser dada pela Resolução TCU 249/2012, que, ao regulamentar o diploma legal há pouco mencionado no âmbito desta Corte de Contas, dispõe que:
‘Art. 28. No caso de indeferimento de acesso à informação ou às razões da negativa do acesso, poderá o interessado interpor recurso contra a decisão no prazo de 10 (dez) dias a contar da sua ciência.
§ 1º O recurso será dirigido à autoridade hierarquicamente superior à que exarou a decisão impugnada, que deverá se manifestar no prazo de 5 (cinco) dias.
§ 2º Caso a decisão denegatória tenha sido proferida pelo Presidente, Ministro ou Ministro-substituto do Tribunal, o recurso será encaminhado para sorteio de relator, que deverá submeter a matéria ao Plenário em até 20 (vinte) dias.
§ 3º Ao procedimento disposto neste artigo aplica-se, no que couber, a Lei 9.784, de 29 de janeiro de 1999.’ (grifamos) 
17.	Entretanto, deve-se observar que o recorrente menciona em sua petição as manifestações 315846 e 317077 e que teria direito ‘a três instâncias recursais’.
18.	O histórico dos autos descrito no tópico subsequente permite verificar que a manifestação 315846 foi considerada atendida com as informações inicialmente fornecidas (peças 3 e 4) . Quando o requerente apresentou a manifestação 317077 (peça 5) , intitulada ‘Recurso a PAI indeferido’, esta não foi conhecida como recurso, e sim como pedido de acesso a informação autônomo, em decisão da Secretaria-Geral da Presidência (peça 7) , cientificada ao requerente em 12.09.2019 (peça 8) . Essa decisão não foi objeto de recurso autônomo pelo requerente.
19.	Assim, para maior precisão no que concerne ao tema processual, cabe, desde já, esclarecer que a manifestação 318545 consiste no recurso ora em análise, interposto em face de decisão do Ministro-Presidente do TCU proferida no âmbito da manifestação 317077.
20.	Considerando que o apelo foi interposto no prazo legal e atende aos demais requisitos de cabimento, legitimidade e interesse, merece ser conhecido.
III.2. DAS RAZÕES DO RECORRENTE
21.	Segue o inteiro teor da informação cadastrada na Ouvidoria sob o número 318545:
‘Tendo em vista que a Lei de Acesso à Informação prevê três instâncias recursais em caso de pedidos negados, venho apresentar o seguinte recurso à manifestação mais recente enviada pela Presidência do TCU à minha pessoa, na data de hoje. Trata-se das demandas com os números 317077 e 315846.
1) O TCU nega acesso às datas de entrada e saída de férias de suas autoridades, por classificá-las como pessoais. Não se trata de informação dessa natureza, uma vez que o próprio TCU as disponibiliza parcialmente em suas publicações. Um exemplo são as atas de sessões da Corte, nas quais se informa quais ministros, naquelas ocasiões, estiveram ausentes por conta de férias. Os ministros são autoridades públicas e suas ausências em compromissos igualmente públicos têm de ser devidamente justificadas à coletividade. Tratar as informações como pessoais só faria sentido se o requerente buscasse saber, por exemplo, para que locais os ministros viajaram em suas férias, com recursos privados (o que, certamente, invadiria a esfera da privacidade) ; ou, por exemplo, se o requerente buscasse saber as datas de férias agendadas para o futuro (o que, possivelmente, poderia ensejar algum risco à segurança) . Não é o caso aqui. Diante disso, reitero o pedido de acesso às informações;
2) O TCU dá como satisfatoriamente atendido pedido para que seja informado o saldo acumulado de férias de seus ministros (referente a toda a carreira de cada um no TCU) . Na primeira resposta enviada, a Ouvidoria, de forma arbitrária, decidiu informar apenas o saldo de alguns anos. A Presidência do TCU, na resposta mais recente, justifica que, por lei, o acúmulo só pode se dar pelo período máximo de dois anos. Ocorre que a legislação citada é a Lei Complementar 75/1993, que se aplica a integrantes do Ministério Público da União, e não aos ministros da Corte. Não há, portanto, tal limitação agora inventada pela Corte para negar acesso integral à informação solicitada, de natureza pública. Quero crer que a confusão entre as carreiras foi apenas um lapso do presidente do Tribunal de Contas da União, José Múcio Monteiro, e de sua assessoria tão qualificada. Diante disso, reitero o pedido de acesso às informações, de forma integral.’
22.	 Em apertada síntese, o recorrente combate a classificação das informações como pessoais, pois haveria sua divulgação parcial, por exemplo, nos registros de ausências efetuados nas atas das sessões dos colegiados do TCU.
23.	 No que concerne ao resultado do saldo de férias, afirma que a Lei Complementar 75/1993 se aplica apenas a membros do Ministério-Público; assim, teria havido uma ‘confusão’, pois essa legislação não se aplicaria aos Ministros da Corte.
III.3. DO MÉRITO DA PEÇA RECURSAL
24.	 No que concerne à classificação das informações relativas às datas exatas de início e de término dos afastamentos por férias das autoridades do TCU como informação pessoal, faz-se referência ao parecer desta Conjur (peça 15) : 
[transcreve trecho idêntico ao transcrito no parágrafo 6 deste Voto, relativo à manifestação anterior da Consultoria Jurídica do TCU]
25.	 Feita a transcrição acima, verifica-se que não merece acolhida a irresignação do recorrente em relação à classificação da informação relativa às datas exatas de afastamento das autoridades por motivo de férias como informação pessoal. Foi realizada análise jurídica minuciosa das normas constitucionais e legais aplicáveis, dos princípios em colisão e da devida ponderação no caso concreto, análise essa não refutada pelo ora recorrente.
26.	 O único argumento explicitado no recurso é o de já haver divulgação parcial dos afastamentos dos Ministros. Citou-se como exemplo as atas das sessões, nas quais estão consignadas as ausências por férias.
27.	 Entretanto, essa afirmação do recorrente não infirma o raciocínio utilizado no parecer. Quando se efetuou a ponderação dos valores em conflito (item III.3 do parecer) , esclareceu-se que se resolve o conflito entre os princípios da publicidade e da vida privada na análise do caso concreto. A publicidade deve preponderar quando necessária para viabilizar o controle social, ou seja, a possibilidade de escrutínio pela sociedade dos atos administrativos impõe a restrição ao princípio da intimidade.
28.	 Foram citados exemplos, entre eles a divulgação dos contracheques dos agentes públicos. Foi mencionado o sítio do STF no qual se divulga um espelho do contracheque, porém, com uma rubrica agregada que contempla valores como descontos a título de pensão-alimentícia, empréstimos consignados e outras rubricas.
29.	 Dessa forma, privilegia-se a divulgação de parte do contracheque do agente público para viabilizar o controle social do montante remuneratório custeado pela sociedade. Preserva-se, porém, a intimidade do agente público em relação a rubricas que não interessam ao citado controle.
30.	 O raciocínio é o mesmo no caso dos afastamentos das autoridades: divulga-se a ausência da sessão por motivo de férias, mas permanece como informação pessoal a data exata do início e do fim do afastamento. Enquanto a primeira é uma informação vital para composição de quórum e apuração dos resultados dos julgamentos - ou seja, trata-se de informação pública - a segunda está contemplada na esfera de intimidade, e sua divulgação não gera benefício ao controle social.
31.	 Dessa forma, ao reiterar os fundamentos explicitados no parecer acima transcrito, considera-se que as datas exatas de início e de fim de afastamento das autoridades do TCU por motivo de férias constituem informação pessoal.
32.	 No que concerne ao segundo ponto do recurso, não houve lapso ou confusão por parte da Corte de Contas.
33.	 Foram citados dois normativos: a Lei-Complementar 35/1979 e a Lei-Complementar 75/1993. A primeira é aplicável a ministros e ministros-substitutos, e a segunda, a membros do Ministério Público. Ambas consignam limitações ao saldo de férias, como se vê no seguinte excerto do parecer anterior desta Consultoria Jurídica:
‘III. 4 – Da interpretação do conceito do saldo de férias
63.Por fim, quanto à última questão formulada pela Segepres, relativa à limitação do conceito de saldo de férias aos dois últimos exercícios, cabe consignar que tanto a Lei Orgânica da Magistratura Nacional – LOMAN, quanto a lei que rege o Ministério Público da União preveem limites ao acúmulo de férias, nos seguintes termos:
Lei Complementar 35/1979:
‘Art. 67 - Se a necessidade do serviço judiciário lhes exigir a contínua presença nos Tribunais, gozarão de trinta dias consecutivos de férias individuais, por semestre:
 (...) 
§ 1º - As férias individuais não podem fracionar-se em períodos inferiores a trinta dias, e somente podem acumular-se por imperiosa necessidade do serviço e pelo máximo de dois meses.
 (...) ’
Lei Complementar 75/1993:
‘Art. 220. Os membros do Ministério Público terão direito a férias de sessenta dias por ano, contínuos ou divididos em dois períodos iguais, salvo acúmulo por necessidade de serviço e pelo máximo de dois anos.’
64. Dessa forma, o saldo de férias não gozadas deve ser entendido com a aplicação dos citados limites legais, ou seja, responde-se afirmativamente à questão (c) .’
34. Não há, pois, qualquer reparo a ser feito à decisão do Presidente desta Corte, o que conduz à denegação de provimento ao apelo em exame.
	CONCLUSÃO E PROPOSTA DE ENCAMINHAMENTO
35. Ante o exposto, esta Consultoria Jurídica, em atendimento à solicitação do eminente Relator, manifesta-se pelo conhecimento e não provimento do recurso em foco.”
É o Relatório.

não há.

Não atuou.

RECURSO ADMINISTRATIVO. REQUERIMENTO DE INFORMAÇÕES COM BASE NA LEI DE ACESSO À INFORMAÇÃO. SOLICITAÇÃO DE DADOS SOBRE FÉRIAS NÃO GOZADAS DE MINISTROS E PROCURADORES DO MINISTÉRIO PÚBLICO JUNTO AO TCU E DOS RESPECTIVOS PERÍODOS. CONHECIMENTO. INFORMAÇÕES CLASSIFICADAS COMO DE CARÁTER PESSOAL. NÃO PROVIMENTO. CIÊNCIA.

ADMINISTRATIVO (ADM)

Ouvidoria do Tribunal de Contas da União (Ouvidoria).

Cuida-se de recurso administrativo interposto por Fábio Moreira Fabrini (peça 1) contra decisão proferida pelo Exmo. Ministro-Presidente do TCU em atenção ao seguinte requerimento formulado pelo recorrente, com base na Lei de Acesso à Informação – Lei 12.527/2011 (peça 13) :
“Venho requerer, com fundamento (...) , que seja franqueado ao relatório de férias não gozadas por cada ministro e cada procurador do MP de Contas, com a indicação do ano referente às férias não gozadas e do número de dias. Requeiro também que seja informado, por ano, o número de dias de férias gozadas por cada um dos ministros e dos procuradores e, se possível, os períodos dessas férias.”
2.	Inicialmente, a solicitação foi parcialmente atendida mediante envio do quantitativo consolidado de dias de férias usufruídos e não usufruídos por exercício, a contar de 2016 para os membros do MPTCU e de 2017 para ministros (peças 2-4) .
3.	Conforme decidido pelo Exmo. Ministro-Presidente (peça 2) , foi informado ao requerente que as demais informações solicitadas são classificadas como de natureza pessoal, portanto não poderiam lhe ser fornecidas (peça 10) :
“Considerando que a Consultoria Jurídica, em parecer devidamente fundamentado, opinou pela natureza pessoal da informação relativa às datas exatas de início e de término dos afastamentos por motivo de férias das autoridades do TCU;
	Considerando que a LAI não autoriza o fornecimento dos dados classificados como pessoais;
Considerando que as demais informações solicitadas já foram prestadas;
Manifesto-me integralmente de acordo com o parecer emitido pela Segepres à peça 11 e restituo-lhe os autos para a adoção das providências a seu cargo.”
4.	Insurge-se o recorrente contra a referida decisão com base nos seguintes argumentos (peça 1) :
“1) O TCU nega acesso às datas de entrada e saída de férias de suas autoridades, por classificá-las como pessoais. Não se trata de informação dessa natureza, uma vez que o próprio TCU as disponibiliza parcialmente em suas publicações. Um exemplo são as atas de sessões da Corte, nas quais se informa quais ministros, naquelas ocasiões, estiveram ausentes por conta de férias. Os ministros são autoridades públicas e suas ausências em compromissos igualmente públicos têm de ser devidamente justificadas à coletividade. Tratar as informações como pessoais só faria sentido se o requerente buscasse saber, por exemplo, para que locais os ministros viajaram em suas férias, com recursos privados (o que, certamente, invadiria a esfera da privacidade) ; ou, por exemplo, se o requerente buscasse saber as datas de férias agendadas para o futuro (o que, possivelmente, poderia ensejar algum risco à segurança) . Não é o caso aqui. Diante disso, reitero o pedido de acesso às informações;
2) O TCU dá como satisfatoriamente atendido pedido para que seja informado o saldo acumulado de férias de seus ministros (referente a toda a carreira de cada um no TCU) . Na primeira resposta enviada, a Ouvidoria, de forma arbitrária, decidiu informar apenas o saldo de alguns anos. A Presidência do TCU, na resposta mais recente, justifica que, por lei, o acúmulo só pode se dar pelo período máximo de dois anos. Ocorre que a legislação citada é a Lei Complementar 75/1993, que se aplica a integrantes do Ministério Público da União, e não aos ministros da Corte. Não há, portanto, tal limitação agora inventada pela Corte para negar acesso integral à informação solicitada, de natureza pública. Quero crer que a confusão entre as carreiras foi apenas um lapso do presidente do Tribunal de Contas da União, José Múcio Monteiro, e de sua assessoria tão qualificada. Diante disso, reitero o pedido de acesso às informações, de forma integral.”
5.	Entendo que o recurso deve ser conhecido, com fundamento no art. 15 da Lei 12.527/2011 e no art. 28 da Resolução-TCU 249/2012.
6.	No mérito, o expediente não merece ser provido, nos termos dos pareceres exarados nos autos, os quais incorporo às minhas razões de decidir, uma vez que a decisão impugnada caminhou dentro dos limites delineados pelas normas que regem a questão.
7.	Conforme assinalado pela Consultoria Jurídica desta Corte (Conjur) , em parecer transcrito no Relatório precedente, os princípios da publicidade e da transparência das informações custodiadas pela Administração não são absolutos, devendo ser sopesados diante dos pilares constitucionais da preservação à intimidade e da segurança da sociedade e do Estado (CF/88, art. 5º, incs. X, XIV, XXXIII e LX) . Não por acaso, referidos valores constituem exceção à abertura de dados preconizada pela Lei de Acesso à Informação (LAI) , conforme previsto em seus arts. 4º, inc. III e IV, 23, inc. VII, e 31, caput e parágrafos.
8.	 Sob esse prisma, agiu bem a Administração desta Casa ao atender parcialmente o pedido de informações do requerente (peças 2-4) , até o limite em que a divulgação de tais informações não constituam devassa da esfera privada das autoridades desta Casa. Ou seja, prestigiou-se a publicidade, sem aniquilar o princípio da intimidade.
9.	Em pertinente registro, a Conjur, alinhada a entendimentos do Supremo Tribunal Federal sobre o tema, apontou que o cidadão está amparado pela LAI desde que sua demanda se enquadre no objetivo da referida Lei e não ofenda outros valores do ordenamento jurídico (peça 19, com destaques do original) :
“ (...) 
15. Assim, o princípio da publicidade pode ser considerado, inicialmente, como apreensível em duas vertentes: (1) na perspectiva do direito à informação (e de acesso à informação) , como garantia de participação e controle social dos cidadãos (a partir das disposições relacionadas no art. 5º da CF/88) , bem como (2) na perspectiva da atuação da Administração Pública em sentido amplo (a partir dos princípios determinados no art. 37, caput, e artigos seguintes da CF/88) .
16. Nesse sentido, a Constituição Federal abriu novas perspectivas para exercício ampliado do controle social da atuação do Estado, com destacada contribuição da imprensa livre, de organizações não-governamentais e da atuação individualizada de cada cidadão.
17. A despeito desse avanço positivo, não se olvida que o tratamento dos dados e informações públicos e sua divulgação devem ter como meta a transmissão de informação de interesse público ao cidadão (individual ou coletivamente) , desde que inexista vedação constitucional ou legal. Assim, veda-se a divulgação de informação inútil e sem relevância, que deturpe informações e dados públicos em favor de uma devassa, de uma curiosidade ou de uma exposição ilícitas de dados pessoais, para mero deleite de quem a acessa.
 (...) 
20.. Verifica-se, portanto, que, embora o Constituinte tenha assegurado o direito de receber dos órgãos públicos informações de interesse geral, ressalvou aquelas cujo sigilo fosse imprescindível à segurança da sociedade e do Estado ou à proteção da vida privada, da imagem e da honra individuais, salvaguardando, assim, os direitos atinentes à ‘intimidade, a vida privada, a honra e a imagem das pessoas’.
 (...) 
23. Assim, como limitação à publicidade dos atos públicos, encontra-se a inviolabilidade da privacidade, da imagem e da honra dos indivíduos, bem como a segurança da sociedade e do Estado.
24. De fato,  a forma como a concretização do princípio da publicidade, do direito de informação e do dever de transparência será satisfeita constitui tarefa dos órgãos estatais, nos diferentes níveis federativos, que dispõem de liberdade de conformação, dentro dos limites constitucionais, sobretudo aqueles que se vinculem à divulgação de dados pessoais do cidadão em geral e de informações e dados públicos que podem estar justapostos a dados pessoais ou individualmente identificados que, a depender da forma de organização e divulgação, podem atingir a sua esfera da vida privada, da intimidade, da honra, da imagem e da segurança pessoal.
25. Uma vez fixados esses três pilares constitucionais – direito de acesso a informação, resguardo das informações imprescindíveis à segurança da sociedade e garantia dos direitos afeitos à intimidade, a vida privada, a honra e a imagem das pessoas – toda a produção normativa, bem como a interpretação do arcabouço jurídico-legal, deverá tomar tais vetores como paradigmas, preservando-se a força normativa da Constituição.
 (...) 
58. Dessa forma, a ponderação entre os princípios da publicidade e da intimidade deve ser feita caso a caso, sempre com a maximização do controle social e com o menor prejuízo possível à restrição da ofensa à intimidade do agente público.
59. Nesse diapasão, no caso sob exame, o controle social é viabilizado com o fornecimento do número de dias gozados e não gozados das férias das autoridades. Esses dados permitem à sociedade acompanhar os efeitos financeiros obtidos com o usufruto das férias, eventuais saldos que podem dar azo a postulações indenizatórias, entre outras pretensões. Em relação a esses dados, verifica-se que a publicidade deve preponderar em relação à intimidade e o exercício do controle social justifica a divulgação desses dados.
60. Entretanto, a divulgação dos dias exatos de início e término dos afastamentos, salvo melhor juízo, não se encontra nesse mesmo plano de interesse público. Essas informações não viabilizam a detecção de quaisquer efeitos financeiros, por exemplo. Pelo contrário, ocorreria apenas a devassa da vida privada da autoridade sem benefício aparente ao controle social. Dessa forma, essas informações constituem parte da esfera da intimidade da autoridade pública e sua violação não gera incremento do controle social.”
10.	 Portanto, à luz da Constituição Federal (art. 5º, incs. X, XIV, XXXIII e LX) , da Lei 12.527/2011 (arts. 4º, inc. III e IV, 23, inc. VII, e 31, caput e parágrafos) e da jurisprudência do Pretório Excelso, resta cristalino que a informação relativa aos dias exatos de gozo de férias por parte de autoridades deste TCU constitui informação de natureza estritamente privada, cuja divulgação não é amparada pela LAI – salvo mediante consentimento expresso da pessoa a que elas se referirem (art. 31 dessa Lei) , que não se verifica.
11.	Outrossim, não se pode perder de vista o potencial risco à segurança da instituição, de suas autoridades e familiares – princípio inerente à LAI (art. 23, inc. VII) – que decorreria da divulgação das informações requeridas.
12.	A esse respeito, o Sr. Secretário-Geral da Presidência (Segepres) assim se manifestou, nos termos do despacho de peça 14 (destaques acrescidos) :
“12. Contudo, a LAI, ao mesmo tempo em que tem por finalidade garantir o acesso a informações previsto no inciso XXXIII do art. 5º, no inciso II do § 3º do art. 37 e no § 2º do art. 216 da Constituição Federal, também traz em seu bojo diversas situações em que a restrição ao acesso se sobrepõe ao princípio geral da concessão do acesso às informações. 
13. Nesse sentido, em certas situações e a depender do detalhamento em que é concedido o acesso a informações, pode permitir ao interessado, a partir de interpretações e cruzamento de dados, chegar a conclusões, verdadeiras ou equivocadas, com potencial de expor a organização ou a pessoa envolvida. 
14. É nessa linha que o Tribunal de Contas da União, ao analisar requerimento de acesso a informações relacionadas a controle de frequência e afastamentos de servidor deste órgão (TC 000.170/2013- 5) , concluiu pela concessão do acesso a informações solicitadas, todavia num grau de consolidação que não expunha a pessoa envolvida. Para melhor esclarecimento, reproduz-se abaixo, a pergunta e a resposta dada pelo Tribunal, por meio do Acórdão 203/2013-PL: Pergunta: 
‘Qual o horário de trabalho do referido servidor no ano de 2011?’ (peça 2 do TC Processo 000.170/2013-5) . 
Resposta autorizada pelo Plenário do TCU: ‘a jornada regular dos servidores do Tribunal de Contas da União, incluso o servidor [omissis], pode ser cumprida entre 8 e 20h, nos termos do art. 2º da Resolução 141/2001, admitindo-se variações dentro do citado intervalo, à vista da flexibilização permitida pela referida norma reguladora’ (item 9.2.1.1 do Acórdão 203/2013-PL) 
15. Ainda no mesmo caso, em resposta à pergunta ‘O referido servidor teve algum tipo de licença ou afastamento no ano de 2011?’, o Tribunal autorizou que fosse respondido ‘no ano de 2011, o servidor gozou o (s) seguinte (s) tipos de afastamentos: ...; ou, no ano de 2011, o servidor não se afastou do trabalho para gozo de licença’ (item 9.2.1.2 do mesmo acórdão) . 
16. Como pode-se notar, no caso acima relatado, não foi concedido acesso aos registros de frequência do servidor objeto do questionamento, nem determinada a disponibilização da escala padrão registrada em sistema. No caso dos afastamentos, também não se determinou a divulgação da informação relativa às datas de início e término dos afastamentos, mas tão somente os tipos de afastamentos ocorridos, caso estes tenham existido. 
17. Para o caso em tela, temos situação semelhante quanto à solicitação de acesso às informações relativas a férias gozadas, com os referidos períodos, entendidos como data de início e data de término. Situação ainda se torna mais sensível pelo fato de se tratar de informações de altas autoridades desta Corte. 
 (...) 
19. Também, quanto aos períodos, entendidos como data de início e data de término, se concedidos por repetidos anos, pode-se dar a oportunidade de se obter comportamentos repetitivos e, a partir daí, concluir a época preferencial que uma autoridade costuma se ausentar do Tribunal.”
13.	Dessa maneira, quanto ao cerne da questão em debate, a impossibilidade de divulgação dos dados solicitados encontra-se bem fundamentada, além de inexistir interesse público na propagação dos dados requeridos pelo interessado. 
14.	A partir desse mesmo raciocínio, fica clara a razão pela qual a ausência de ministros às sessões desta Corte por motivo de férias é divulgada em ata, mas permanece como informação pessoal a data exata do início e do fim do afastamento. Enquanto a primeira é uma informação vital para composição de quórum e apuração dos resultados dos julgamentos – ou seja, trata-se de informação pública –, a segunda está contemplada na esfera de intimidade, e sua divulgação não gera benefício ao controle social.
15.	Em virtude do exposto, voto por que o presente recurso administrativo seja conhecido e, no mérito, não provido, na forma do acórdão que ora submeto ao colegiado.
TCU, Sala das Sessões Ministro Luciano Brandão Alves de Souza, em 30 de outubro de 2019.
Ministro BRUNO DANTAS 
Relator